【裁判字號】    94,重上更(三),138
【裁判日期】    951026
【裁判案由】    貪污治罪條例等
【裁判全文】
臺灣高等法院臺中分院刑事判決   94年度重上更(三)字第138號
上  訴  人  臺灣苗栗地方法院檢察署檢察官
被      告  丁○○
選任辯護人  李添興  律師
上列上訴人因被告貪污等案件，不服臺灣苗栗地方法院九十一年
度訴字第一○四號中華民國九十二年四月二十四日第一審判決（
起訴案號：臺灣苗栗地方法院檢察署八十九年度偵字第一七三四
號、九十年度偵字第一三六八號），提起上訴，經本院判決後由
最高法院第三次發回更審，本院判決如下：
    主    文
原判決關於丁○○部分撤銷。
丁○○共同連續意圖為自己不法之所有，以詐術使人將本人之物
交付，處有期徒刑陸月，如易科罰金，以銀元佰元即新台幣玖
佰元折算壹日。
    事    實
一、緣行政院經濟部所屬中國石油股份有限公司臺灣油礦探勘總
    處（下稱中油公司油礦探勘總處，現已改編為探採事業部）
    於民國（下同）八十四年三月二十三日起，至八十五年三月
    十一日止，成立管線圖籍資料測繪工程隊（下稱測繪隊），
    負責測量新竹、苗栗地區三十年以上油氣管線行經路線（即
    中油公司油礦探勘總處管線圖籍資料繪測第一期工程），丁○○則擔任該測繪隊領班兼總務之職務，負責僱用俗稱「力
    伕」之砍除雜草、雜木之臨時工作人員，及發放彼等之工資
    ，為從事業務之人員。因該工程管線測繪地點多為山區，為
    實施管線普查及管線地貌地形測繪，需先將妨礙測量通視之
    雜草、雜木砍除以利施測。而按事先設計，該測繪第一期工
    程全長一百三十五公里，其中實施地貌地形測繪部分約為五
    分之三，以測繪隊編制每組每天測繪約三百公尺，估計約需
    二百七十個工作天，測繪前並需僱請臨時工作人員俗稱「力
    伕」從事砍除雜草、雜木工作，以每組力伕二人，配合測繪
    工程以每天三百公尺距離計算，每人每天工資新臺幣（以下
    同）一千五百元，而先估算出所需費用之概算（力伕費項目
    ，含管線普查部分，一人工作六十八天，及管線地貌地形測
    繪部分，二人一組工作二百七十天，共編六百零八天，編列
    九十一萬二千元，並視工作需要就地僱請取據報銷）。至該
    力伕費用之支領，需由丁○○以實做實算之方式，依每位力
    伕實際工作天數、每日工資，將力伕工作之日期、工作天數
    、領款總金額填寫於中油公司油礦探勘總處印製之收據上，
    交由監工己○○蓋章驗收證明，呈其主管即測繪隊隊長甲○○審核後，由丁○○自測繪隊週轉金撥款發放給力伕，並請
    力伕於收據領款人欄簽章作為憑據。嗣測繪隊之週轉金不足
    時，再由丁○○檢具支出單據（如上開力伕工資收據），填
    寫支出款項，製作報銷清單，經測繪隊長審核後，向中油公
    司油礦探勘總處報銷，申請核撥補足週轉金（自八十四年八
    月以後，有關後續地上雜草、雜木整理清除，則改由中油公
    司油礦探勘總處總務室另行統一發包）。上開收據及報銷清
    單，均為丁○○業務上製作之文書。
二、上開工程施測期間，丁○○因他人介紹結識乙○○，再經乙○○之推介邀請，而自八十四年四月間起，經常偕同測繪隊
    同仁前往乙○○之妹婿庚○○（乙○○、庚○○部分，業經
    本院更一審均判處有期徒刑二年緩刑五年，並經最高法院維
    持此部分判決而確定）所經營而位於苗栗市○○路與國華路
    口光復新村五十之四號之「活園兔肉店」飲宴捧場。詎丁○○明知乙○○、庚○○均未曾受僱擔任力伕之工作，竟仍與
    該二人共同基於意圖為自己不法之所有及行使不實之力伕費
    用收據、報銷清單之概括犯意聯絡，自八十四年五月間起至
    同年七月間止，連續將中油公司油礦探勘總處印製之空白收
    據，分別交予庚○○及乙○○蓋章後，再由丁○○連續將不
    實之該二人之工作日期、天數、單價即每日工資、總計即領
    款總金額，填寫於上開收據上，並於用途說明欄載為「測量
    隊力伕費用」，於經手人欄由丁○○蓋章後，交由不知情之
    己○○於驗收或證明人欄蓋章，呈亦不知情之測繪隊長甲○○核章，據以向中油公司油礦探勘總處詐取勞務費。各收據
    之領款人、工作日期、領款金額、製作及付款日期，均如附
    表一各欄所示。總計以庚○○名義，先後於八十四年五月二
    十五日、同年六月十日、二十一日、同年七月十八日及二十
    六日共詐得七萬八千元；以乙○○名義，先後於八十四年五
    月五日、二十五日、同年六月十日、二十一日、同年七月三
    日、十八日、二十六日共詐得十萬三千五百元，足以生損害
    於中油公司。丁○○並於同年五月間至八月間，檢具不實之
    力伕費收據，填載不實之力伕費，製作不實之報銷清單，向
    中油公司油礦探勘總處報銷費用申請核撥週轉金。報銷起迄
    日期、不實報銷之力伕費、所檢具不實之收據，均如附表二
    各欄所示，亦足以生損害於中油公司。嗣經法務部調查局苗
    栗縣調查站（下稱苗栗縣調查站）接獲檢舉展開調查，約談
    庚○○、乙○○均自白未受僱擔任力伕工作，而提供名義予
    丁○○申報薪資；乙○○並於九十二年三月三日將詐領得之
    薪資七萬八千元繳還中油公司油礦探勘總處。
三、案經法務部調查局苗栗縣調查站移送臺灣苗栗地方法院檢察
    署檢察官偵查起訴。
    理    由
一、訊據被告丁○○矢口否認犯上開罪行，辯稱：我是依照公司
    的規定辦理，那個山三十年沒有砍草，沒有清除的話，沒有
    辦法測量，乙○○也承認有做，我叫他再找一人來做，實際
    上雜草也有砍，結果他報二人，我不知道庚○○沒有做，是
    後來才知道，可能有疏失，但沒有犯罪故意，我曾在會議上
    建議採取量化方式辦理發包，如有詐欺錢財的故意，依據原
    來的方法，可以詐取更多，測謊人員在測謊中就對我凶，鑑
    定報告未出來就已經在爭執，況且測謊前我曾服用感冒藥，
    並不適合測謊，測謊鑑定報告並無證據能力，證人乙○○、
    庚○○調查站所言亦無證據能力云云。
二、經查：
  (一)、經本院函詢內政部警政署刑事警察局被告丁○○於受測前
      服用感冒藥是否會影響測謊結果之正確性，據內政部警政
      署刑事警察局以九十四年九月九日刑鑑字第0940126180號
      函覆：按測謊結果係以受測者於接受測試當時之生理圖譜
      反應為研判依據，至於受測者主觀陳述之藥物服用狀況則
      為施測參考，故對於受測對象是否因身體有恙而不適於接
      受測謊鑑定，仍應視受測人當時之生理反應圖譜而定。本
      案受測者雖於測定前主觀陳述有服用感冒藥物，然該員於
      測試具結書亦曾敘及身體狀況良好，本局為求慎重遂於正
      式鑑測前先進行激勵測試以檢測渠生理反應情形，認為渠
      當時係可為鑑定之情形方予正試測試，故有關渠主觀所述
      之用藥情形並不影響本次測謊鑑定之結果。又本院勘驗測
      謊光碟，施測者係在第三階段詢問結束方質疑被告說謊，
      並於被告質疑所有接受測謊鑑定者皆不會通過，施測者稍
      大聲言：你當作每個來都不會通過，只要說實話每個都會
      過。另鑑定證人戊○○於本院證述：「通常我們在進行測
      謊前，會徵詢受測人的身體狀況，詢問受測人是否於24小
      時前有無服用或吸食藥物，受測人稱有服用感冒藥，受測
      人也在問卷關於身體狀況填載良好，一般在正式的測試前
      ，會進行熟悉測試，使受測人熟悉受測環境，一方面也實
      際觀察受測人是否適宜接受測試，當時沒有發現會影響測
      試的狀況，所以就繼續進行」、「測謊鑑定報告，包含受
      測人的受測具結書，受測人所填寫一切狀況資料都會出現
      在受測具結書內，當然被告可以表達他有感冒，但經我們
      在現場觀察被告的身體反應之後，認為沒有影響測謊鑑定
      的事由，所以我們才會繼續進行測謊」、「我們沒有特別
      針對服用感冒藥物，是否影響測謊的結果做說明，我們也
      不瞭解，受測人是否真的服用藥物，我們會在主測試之前
      ，實施做熟悉測試，目的就是要瞭解，是不是有任何因素
      ，影響測試結果，這些因素包括服用藥物的影響」、「依
      據我們刑事警察局測謊作業的標準流程，一個完整的測謊
      程序，包含測前會談、測試、測後會談。剛才所問到的事
      情屬於事後會談部分。我們會提供受測人一個機會，讓他
      解釋，為什麼他的問題反應會這麼大，有很多人因為並不
      完全說實話，而導致測謊沒有通過，相信在測試之前，我
      們也有告訴受測人不可以在測試中說謊，否則會出現不實
      的反應。我也教他要怎麼通過，第一個要百分之百的說實
      話，第二個要遵照我的指示，基於這個原則我們會提供他
      一個機會，讓他解釋，這是對於受測人如有隱情或是不得
      不說謊的時候，給他機會，讓他有機會再次陳述，加以輔
      助、解決」、「基本上我們測試過程上比較嚴謹，比較嚴
      肅的態度去面對，我們不會去跟他嬉笑、辱罵。我們會很
      明白、很嚴正的表達我們的立場，受測人如有藐視的態度
      或質疑我們的態度，我們會用更嚴正的態度使其瞭解是否
      可受公評等，我們只會在測後會談才會提示受測人有說謊
      的情形」、「我們在面對受測人的時候，我們不會辱罵受
      測人，測謊的目的，主要是要發現真相，發現受測人說謊
      反應的時候，我們會儘量讓受測人去說明，他為什麼說謊
      ，是否有其他苦衷或其他理由，所以會讓受測人儘量的去
      表達」等語。本件測謊鑑定報告符合刑事訴訟法第二百零
      六條第一項及二百零八條第一項之規定，自有證據能力。
  (二)、刑事訴訟法第九十五條固規定訊問被告前，應先告知該條
      各款之事項。違反該條告知規定，不得作為證據之刑事訴
      訟法第一百五十八條之二第二項之規定，係於九十二年二
      月六日修訂公布，並自九十二年九月一日施行。被告乙○○、庚○○上開調查站之訊問，係於八十九年二月所作，
      雖未依刑事訴訟法告知該條各款事項，參照刑事訴訟法第
      施行法第七條之三但書規定，自難遽認無證據能力。而最
      高法院九十二年度台上字第四○○三號判決係就被告之緘
      默權及防禦權立論，本件苗栗縣調查站僅將被告丁○○以
      嫌疑人移送，庚○○、乙○○、蘇君恆均列為關係人（見
      卷附移送書），自非蓄意規避刑事訴訟法第九十五條規定
      ，本院參酌修訂刑事訴訟法第一百五十八條之四規定（即
      審酌被告人權保障及公共利益之均衡維護）及九十三年度
      台上字第六六四號判例所揭諸之權衡法則暨刑事訴訟法第
      一百五十九條之二規定（即渠等調查站中之陳述並無任何
      強暴、脅迫、利誘、詐欺或其他不法之情事（見下述）具
      有較可信之特別情況，且為證明被告犯罪事實存否所必要
      ），認有證據能力，合先敘明。
  (三)、中油公司油礦探勘總處於八十四年三月二十三日起，至八
      十五年三月十一日止成立本件測繪隊，負責測量新竹、苗
      栗地區三十年以上油氣管線行經路線（即中油公司司油礦
      探勘總處管線圖籍資料繪測第一期工程），由被告丁○○
      擔任該測繪隊領班兼總務之職務，負責僱用俗稱力伕之臨
      時工作人員，及發放彼等之薪資，為從事業務之人員。因
      該工程管線測繪地點多位在山區，為實施管線普查及管線
      地貌地形測繪，需先將妨礙測量通視之雜草、雜木砍除以
      利施測，按事先設計，該測繪第一期工程全長一百三十五
      公里，其中實施地貌地形測繪部分約為五分之三，以該測
      繪隊編制每組每天約測繪三百公尺，估計需二百七十個工
      作天，測繪前並需僱請臨時工作人員俗稱力伕從事砍草工
      作，以每組力伕二人，配合測量進度，每人每天工資一千
      五百元估計，而先估算出所需費用之概算（力伕費含管線
      普查部分，一人工作六十八天，及管線地貌地形測繪部分
      ，二人一組工作二百七十天，共編六百零八天，編列九十
      一萬二千元，並視工作需要就地僱請取據報銷）；至該力
      伕費用之支領，仍需以實做實算之方式，依每位力伕實際
      支領工資之單據報銷費用（自八十四年八月以後，有關後
      續地上物整理清除，則改由中油公司油礦探勘總處總務室
      另行統一發包）之事實，業據證人即該工程設計及預算編
      列人謝傳繼於原審到庭證述屬實（見原審卷第一○四頁、
      第一○五頁），並有中油公司油礦探勘總處於九十一年五
      月十五日以（九一）台探政九一○五一八○九一號函覆原
      審有關該工程位置工程圖、工程預算書在卷可稽（見原審
      卷一第一二七頁至第一四七頁），且為被告丁○○供承不
      諱。觀以該工程預算詳細表有關力伕費項目，業已載明：
      「視工作需要，就地僱請，取據報銷」等語，及該處工程
      勞務發包審查小組第四次會議紀錄明確載明決議事項內容
      為：「在該工程之後改採發包前所發生之力伕工費用，依
      往例以實做實算之方式，取據報銷」等語，足證該工程中
      清除雜草等工作在改採統一發包方式前，均需視實際施作
      人數，每日計酬核發力伕費用甚明。被告丁○○於苗栗縣
      調查站調查中，亦陳稱：「前述僱用力伕之勞務費用，僅
      可核銷至八十四年七月份，後續之地上物整理清除，則由
      臺探總處總務室另行辦理發包，進行整理清除」等語甚明
      。雖按前述工程預算書內之工程數量計算表所載，本件工
      程中管線地貌地形測繪工作天，係以管線長度一百三十五
      公里之五分之三估算，並以每組每天測繪三百公尺計算，
      而預計為二百七十工作天，至此部分測繪工作項目所需配
      合之力伕，則按二人一組，乘以二百七十工作天，編列所
      需「力伕」勞務費用（每人每天一千五百元）。但觀之卷
      附本件工程部分管線需砍除草、樹之距離計算表（見八十
      九年度偵字第一七三四號卷第五十、五十一頁），如其中
      青草湖礦場至錦水配氣站六吋原油線，其總距約二十九公
      里餘，須砍草、樹距離總計僅十七公里餘；而錦水礦場至
      鐵砧山礦場六、六、四吋管線，其總距約十公里餘，須砍
      草、樹距離總計僅七、六公里餘，且均非連續之距離，足
      見並非該管線地貌地形測繪工程，全程均需砍除草、樹，
      亦即力伕之實際工作，絕無由被告丁○○告知每日每組（
      二人）只砍除預估測繪之三百公尺，即支付勞務費三千元
      之可能，此即實做實算，取據核銷之真意所在。且徵之前
      開工程地點雖處山區，但測繪工作，以目視能通視木樁為
      已足，並不必見有草即加以砍除，故前開工程數量計算表
      ，僅係編列概算時，預估所需費用之用，實際執行時，必
      需按實際工作情形支付勞務費用。則在砍草勞務改為統一
      發包作業前，自僅能依實際工作日數支付勞務費用，而非
      依測繪距離折算支付。
  (四)、本案共同被告庚○○、乙○○確實未於前開時間，受僱擔
      任力伕工作之事實，業據其二人於苗栗縣調查站調查時自
      白甚詳，有其二人調查筆錄在卷可稽。經本院於九十二年
      度上訴字第九六號案件中，勘驗其二人接受調查之全程錄
      音內容，亦大致與筆錄相符，且並無任何強暴、脅迫、利
      誘、詐欺或其他不法之情事，有勘驗筆錄可按，並據承辦
      調查員陳駿銘於偵查中及本院九十二年度上訴字第九六號
      案件中到庭結證屬實。本院更一審調查時，通知被告及辯
      護人勘驗共同被告乙○○八十九年二月十九日、庚○○八
      十九年二月十七日之錄音帶，被告丁○○之辯護人因要求
      先自先核聽比對，以免開庭時勘驗錄音帶須時過久，因由
      辯護人先行核聽錄音帶比對譯文。九十三年二月二十七日
      本院更一審受命法官勘驗共同被告乙○○、庚○○在調查
      站調查時之錄音帶時，辯護人即當庭表示本院前審之錄音
      帶譯文與錄音內容相符（見本院更一審卷第六○頁）。足
      證共同被告庚○○、乙○○二人於調查站之自白具有任意
      性。而共同被告庚○○於偵查中所供更與此大致相同，另
      於原審及本院更一審審理中其亦不否認調查筆錄及檢察官
      偵訊筆錄之真實性，且其自苗栗縣調查站訊問、檢察官偵
      查中及本院九十二年度上訴字第九六號案件中與更一審及
      本院更二審、本院審理時以證人身分出庭經詰問作證時所
      為之證詞均一致供稱其未擔任中油公司之力伕工作。足見
      共同被告庚○○於本案查獲當時供承：八十四年五月至七
      月間，伊當時開設活園兔肉餐廳，臺探總處丁○○經乙○○介紹，曾來店裡消費，起初一、二次丁○○以現金支付
      餐費要求開立收據或發票，因店址為工業用地，沒有營業
      執照，無法開收據或發票，所以由伊在空白收據上蓋章，
      丁○○就把伊之身分資料拿去向臺探總處報薪資所得，伊
      為做生意而答應丁○○，約於八十四年五月起丁○○即陸
      續持空白之台探總處收據交伊蓋章，並向伊表示報銷之薪
      資所得約與其在伊店內消費之金額相當，丁○○一共交給
      伊五張空白收據要伊蓋章，金額約七、八萬元，大約就是
      丁○○在餐廳消費之總金額等情應係事實，否則其焉能如
      此詳述經過情形﹖共同被告庚○○事後於原審審理時雖改
      稱其提供名義僅在幫人逃漏稅捐，不知是要報領力伕勞務
      費云云，於本院更二審審理時以證人身分作證經過詰問所
      為之供述又改稱：乙○○拿收據來並未告訴伊係要報稅，
      伊亦不知其要報什麼，後來中油寄來扣繳憑單，伊才知道
      乙○○拿去中油報云云，於本院審理時證稱：身分證資料
      是乙○○跟伊拿的，並沒有告訴伊要交給何人使用云云，
      然共同被告庚○○於原審審理時既供稱其提供名義沒有收
      到其他好處（見原審卷一第六十七頁），則嗣後收到中油
      公司寄發之綜合所得稅扣繳憑單，何以竟毫無意見，且完
      成繳稅（見原審卷一第六十四頁）﹖已非無疑。再參酌被
      告丁○○亦供承，確有到活園兔肉餐廳消費過數次，而共
      同被告乙○○亦為相同供述，共同被告乙○○於檢察官偵
      查中甚且供稱：「我去向庚○○拿印章及要身分證之出生
      年月日，我是向他說要借來向丁○○報力伕人頭的工資，
      庚○○知道我要拿給丁○○報力伕的工資」等語（見偵卷
      第四四頁反面）。衡之印章、出生日期及身分證字號等身
      分資料，乃關係個人之重要資料，其欲提供予他人使用，
      必然審慎思量，而中油公司為國營事業單位，並無如一般
      民營企業，需要假報薪資支出以減少稅賦負擔，則無論共
      同被告庚○○供稱其主觀上以為係在幫助他人逃漏稅捐云
      云，抑供稱乙○○拿收據來時，伊不知其要報什麼云云，
      均難遽採。況本件卷附相關工資收據上，已印就中油公司
      油礦探勘總處抬頭字樣，任何人一望即知係該單位發放工
      資用之收據，共同被告庚○○於偵查中且自承有親自蓋章
      於該空白收據上，則其焉有誤認之可能？共同被告庚○○
      顯係因被告丁○○前往其所經營之餐廳用餐，於索取收據
      或發票未獲之情形下，應被告丁○○之要求提供名義予被
      告丁○○，在其用餐之相當費用額度範圍內，報領力伕勞
      務費，其在苗栗縣調查站之供詞，雖與其在本院更二審及
      本院審理中以證人身分經過詰問所為供述不符，然與事實
      相符，具有較可信之特別情況，自足採信。又共同被告庚○○上開調查站中所述被告丁○○係陸續持中油公司油礦
      探勘總處印製之空白收據交伊蓋章，共同被告乙○○於調
      查站訊問時亦未曾供稱曾拿庚○○之資料借被告丁○○報
      銷，被告丁○○所辯：庚○○調查站所述，被告一次將五
      張空白票據交付，與乙○○係分次向被告丁○○申報，被
      告丁○○則於每月向中油公司請款，並非於消費結束後核
      計消費總額，才以乙○○、庚○○蓋章之收據請款，可見
      庚○○所述不合常情云云，並不足採，再共同被告庚○○
      因共犯本件罪行，業經判罪確定（見本院更一審判決書及
      最高法院九十三年度台上字第六三八八號判決）。
  (五)、共同被告乙○○事後於檢察官訊問以迄本院更二審及本院
      審理時以證人身分經過詰問而作證時，雖供稱其確實有受
      僱擔任力伕工作，並提出空白工資收據單多紙，交由未實
      際擔任力伕工作之妹婿庚○○在上面蓋章，並獲授權使用
      庚○○之身分證字號、住址等資料，再先後五次持交給丁○○，據以向中油公司油礦探勘總處請款，共領得本身工
      作之薪資十萬三千五百元及以庚○○名義請領之七萬八千
      元力伕費，而庚○○部分之力伕費未交給庚○○，丁○○
      並不知道云云。惟查：共同被告乙○○於八十八年九月二
      十七日，中油公司油礦探勘總處政風室訪談時，係陳稱其
      自八十四年四月底至七月底，大約工作六十天，一起工作
      之力伕只認識庚○○（見原審卷一第一七三、一七四頁）
      ，並未提及曾代庚○○領取工資之事；而庚○○自始未曾
      受僱擔任力伕工作，已如前述，且經本院前審於九十二年
      度上訴字第九六號案件中勘驗乙○○在苗栗縣調查站調查
      之錄音內容，曾有如下之問答情形：「問：中油是不是有
      找過你﹖答：有。問：去他辦公室，是不是？答：是。問
      ：所以你就否認到底，是不是？答：未答。：：：問：中
      油找你之前，姓夏的是不是有找你？答：有。問：你怎麼
      講？答：就是講這件事。問：拜託你是不是？幫他扛下來
      ，幫他掩護就對了？答：對。：：：問：中油不知道庚○○是你妹婿？答：不知道。問：他是叫你到那個他們公司
      去，是不是？答：對，他們政風。」有勘驗筆錄可按（見
      本院上訴字卷第六四頁至六八頁），參以共同被告乙○○
      於偵查中就檢察官詢問日薪多少，答稱忘記了，於本院就
      此訊問則沉默以對，於原審調查時就被告丁○○究竟如何
      交付款項亦稱記不起來了，足見共同被告乙○○於前開政
      風室訪談所述，並非實情。又共同被告乙○○在苗栗縣調
      查站之調查，並無遭受任何強暴、脅迫、詐欺、利誘或其
      他不法情事如上述，故其事後在原審辯稱有遭調查員恫嚇
      稱，因其有前科，如不配合偵訊將當作被告處理云云，於
      本院辯稱：調查說訊問時說我之前有案底，害怕因為這件
      事情而惹麻煩，所以說沒有受僱云云，亦屬無稽。況共同
      被告乙○○苟真有從事力伕工作，其理所當然可以領取力
      伕費用，焉有犯罪嫌疑﹖反之，唯其未實際受僱工作，卻
      支領力伕勞務費，始可能構成犯罪，益徵其在苗栗縣調查
      站之自白具任意性，且與實情相符。其事後否認犯行，並
      為前揭辯解，無非係為自己脫罪及迴護被告丁○○責之詞
      ，不足採信。其在苗栗縣調查站之供詞，雖與其在本院更
      二審及本院審理中以證人身分經過詰問所為供述不符，然
      其與事實相符，具有較可信之特別情況，自可採信，再共
      同被告乙○○因共犯本件罪行，業經判罪確定（見本院更
      一審判決書及最高法院九十三年度台上字第六三八八號判
      決）。
  (六)、再共同被告乙○○歷次偵查中，從未提及有幫共同被告庚○○領取力伕費之事，而被告丁○○於歷次調查及偵查時
      ，亦未提及庚○○之力伕費係由乙○○轉交等情，僅供稱
      其確有僱用乙○○、庚○○二人擔任力伕工作云云（見偵
      字卷第八頁、第四五頁反面），證諸其他力伕如蘇君恆、
      謝其鈞等人，均是本人親領，蘇君恆於本院審理時且證述
      ：不用另外去報帳，那時一天一千五百元，做完工作當天
      就給工資等語。本案共同被告庚○○部分何以要由共同被
      告乙○○代領？不無疑問。況依卷附收據，並無由共同被
      告乙○○代領共同被告庚○○費用之註記，而於原審審理
      中，經公訴人詢問共同被告乙○○：「有沒有跟庚○○說
      丁○○拿錢給你？」其答稱：「沒有。」再問：「你向庚○○拿資料時，有無說要拿錢給他？」其答稱：「沒有。
      」又問：「有無將錢交給庚○○？」仍答稱：「沒有。」
      再經質問：「錢到哪裡去了？」則支支吾吾，沈默不答。
      經原審審判長訊問其將共同被告庚○○資料拿去申報請款
      後，拿到的錢，到哪裡去了？又答稱：忘了，也沒有資料
      證明等語。另證人辛○○於本院證述：工作時使用刀子跟
      鋸子，是測量隊供應的，工作期間沒有看過乙○○擔任與
      我同樣的工作，受僱時二個人的路段不一樣，分開工作等
      語。足證共同被告乙○○嗣後在法院審理中空言代領共同
      被告庚○○之力伕費及丁○○說要二個人作，伊自己帶機
      具，工作是二人的進度，就報二個人云云，亦屬臨訟杜撰
      ，兼迴護被告丁○○之詞，同不足採信。
  (七)、被告丁○○於苗栗縣調查站調查時，已自承在核發力伕工
      資過程中，其有自行紀錄每日到場力伕姓名及日期，紀錄
      內容業經其據以製作力伕之費用簽收單，故未保存；又其
      因尚兼測量工作，故每日帶領力伕前往指定地點清除雜物
      等語。而證人即審核本件力伕工資收據之己○○及甲○○
      於偵查中及原審審理時亦證稱：領班丁○○依規定應到現
      場看力伕有無確實工作，實際上應該知道誰砍草等語（見
      偵字卷第六二頁、原審卷一第九五頁、第一○一頁）。另
      證人辛○○於本院證述：在本件工程擔任力夫的工作，每
      天會有特定的人去釘樁、噴漆指定位置，告訴我們應該把
      特定範圍內的工作完成，我們在前面除草，他們就在後面
      測，我除草的範圍，他們前一天就告訴我們，他們明天要
      測量的地方，所以我們今天必須將他們第二天測量的草木
      砍除。則被告丁○○就所僱請力伕係何人及工作天數，顯
      然知之甚詳，否則其如何核發工資。而本案共同被告庚○○及乙○○實際上既未受僱擔任力伕工作，已如上述，依
      規定自不能支領該項工資。被告丁○○辯稱有僱用共同被
      告乙○○擔任力伕，且有實際砍草達預定距離，故支付工
      資云云，顯係卸責之詞。再本案經原審將被告丁○○及共
      同被告庚○○、乙○○送請內政部警政署刑事警察局測謊
      鑑驗結果，認共同被告庚○○於測前會談否認曾在中油的
      測繪隊擔任力伕的工作，也沒有拿到任何這筆力伕的費用
      ，經測試結果並無不實反應；共同被告乙○○於測前會談
      稱在民國八十四年四到七月間有擔任本案的力伕，並且有
      拿到這筆力伕的費用，經測試結果呈不實反應；被告丁○○於測前會談否認有拿到任何這筆力伕的費用，經測試結
      果呈不實反應等情，有該局鑑驗結果通知書在卷可稽（見
      原審卷二第二五三頁以下）。其三人測謊結果又適與前述
      論述及證據相一致，亦足佐證被告丁○○所辯與共同被告
      乙○○事後之供詞，與事實不符，均不足採信。
  (八)、如附表一所示之力伕費用收據，係由被告丁○○填寫力伕
      工作日期、工資總額、支付用途後，交己○○蓋章驗收或
      證明，再呈測繪隊長甲○○核章後，自測繪隊週轉金中撥
      款給付給力伕，並由力伕在領人欄簽章。嗣被告丁○○再
      製作記載上開力伕費用支出之報銷清單，檢具力伕費用收
      據報銷，業據被告丁○○於本院更一審行準備程序時供明
      在卷（見本院更一審卷第三九頁、第四○頁）；並經證人
      己○○、甲○○於原審法院證述無訛（見原審卷一第九四
      頁、一○○頁），復有如附表一所示領款人為共同被告乙○○、庚○○之力伕收據十二紙、附表二所示之報銷清單
      六張附卷可憑（均影本，見原審卷一第一三六至一六一頁
      ）。附表一所示之收據，係由兼總務之被告丁○○製作，
      記載力伕工作之日期、日數及工資，持由己○○驗收、證
      明，再呈隊長甲○○核章；附表二所示之報銷清單，則係
      由丁○○填寫費用支出情形，並檢具支出單據報銷，均係
      其業務上製作之文書。
  (九)、依中油公司油礦探勘總處所檢附之報銷清單、力伕費收據
      （見原審卷一第一三六頁至一六一頁），證人謝其鈞係於
      八十四年四月十日至同年月十四日，同年四月十七日至同
      年月二十一日，擔任力伕之工作。此十日間，並無其他力
      伕與謝其鈞一起工作，而共同被告乙○○從未有供稱其有
      與謝其鈞一起工作之情形，證人謝其鈞於偵查中證稱：有
      好幾人在工作，自係指測量人員在測繪，並非指有其他力
      伕與之一起工作，砍除雜草、雜木等語，並不能證明共同
      被告乙○○有受僱砍除雜草之工作。另共同被告庚○○及
      乙○○實際上既未受僱擔任力伕工作如上述，是剔除共同
      被告庚○○、乙○○二人不實收據所載之工作時間，雖自
      八十四年四月二十二日起至同年六月十九日將近二個月之
      時間，前開工程並無使用力伕砍除雜草、雜木，然前開工
      程地點雖處山區，但測繪工作，有些以目視能通視木樁為
      已足，並不必見有草即加以砍除，有些地點並不需要砍草
      ，實際執行時，必需按實際工作情形支付勞務費用如上述
      。參以本件除蘇君恆、謝其鈞工作部分外，縱使加上共同
      被告庚○○、乙○○申報之部分，亦僅達二十一公里許，
      未達被告丁○○所稱須砍草、木之距離，益徵本件測繪地
      點並非全部須要砍草，是以此段期間未未僱用力伕工作，
      並無可疑。況且，被告丁○○雖未僱用共同被告庚○○、
      乙○○擔任力伕砍草，然其自四月十日至四月十四日，四
      月十七日至四月二十一日有僱用謝其鈞擔任力伕砍草，其
      自八十四年六月二十日至二十四日，六月二十六日至三十
      日有僱用蘇君恆任力伕砍草，此有蘇君恆、謝其鈞之收據
      影本附卷可稽。證人即本件測繪隊隊長甲○○、隊員兼監
      工己○○、隊員劉耀煌於原審雖證稱其測繪時，發現現場
      雜草已經人事先砍除等語，證人甲○○另於本院證述：本
      件工程管線二、三十年沒有測過，草很多的話，力伕可能
      要二人一組，但沒有硬性規定，每日進度約三百公尺，這
      個工程需要砍除雜草才能測量的部分，應該有百分之七、
      八十，短線間高於木樁的都要砍，木樁的高度約十幾公分
      ，測量時影響測量之草木均已砍除等語，證人甲○○等所
      稱砍除之草、木應係共同被告庚○○、乙○○以外之其他
      力伕蘇君恆、謝其鈞等人所為，不足證明係共同被告乙○○、庚○○所為。況證人己○○、甲○○分別於收據驗收
      、證明人及主管欄位蓋章，於本件有利害關係，證人劉耀
      煌則係被告之同事，證人己○○、甲○○等且曾與被告丁○○至活園肉店消費（見共同被告乙○○調查站訊問筆
      錄）渠等上開證述，無從據為有利被告之認定。至八十四
      年八月以後量化計算縱係被告所提議，亦與被告是否犯上
      開罪行，並無直接關係，況被告欲為本件詐財犯行亦須他
      人配合方能達成目的。
  (十)、綜上所述，本件事證明確，被告丁○○上開所辯顯係脫卸
      之詞，不足採信，被告丁○○與共同被告乙○○、庚○○
      共為上開犯行，應堪認定。至選任辯護人聲請勘驗現場，
      本院認本件事證已臻明瞭，無再調查之必要，況案發距今
      已相隔十幾年，亦無從調查，爰不予勘驗。
三、按被告行為後九十四年二月二日修正公布，九十五年七月一
    日施行之刑法第十條第二項就公務員之定義已改變，依此規
    定被告已非公務員，九十五年五月修正同年七月一日施行之
    貪污治罪條例第二條亦修正為公務員犯本條例之罪者，依本
    條例處斷，依刑法第二條第一項但書規定，均應適用修正後
    之規定。查被告丁○○擔任國營事業中油公司油礦探勘總處
    測繪隊領班兼總務之職務，兼負有僱用力伕及發放力伕薪資
    之職責，為從事業務之人員，竟利用業務上之之機會，與共
    同被告庚○○、乙○○共同詐取力伕勞務費，又如附表一所
    示之力伕費用收據，係由被告丁○○填寫力伕工作日期、工
    資、支付用途後，交監工己○○蓋章驗收或證明，再呈測繪
    隊長甲○○核章後，自測繪隊週轉金中撥款付給力伕，並由
    力伕在領款人欄簽章，嗣被告丁○○再製作記載上開力伕費
    用支出如附表二所示之報銷清單，並檢具力伕費用收據報銷
    ，如附表一所示之力伕費收據、附表二所示之報銷清單，均
    係刑法第二百十五條所指之業務上制製作之文書。核被告丁○○所為係犯刑法第三百三十九條第一項之詐欺罪及第二百
    十六條第二百十五條之行使業務上文書登載不實罪，公訴人
    認係犯貪污治罪條例第五條第二款及刑法第二百十六條、第
    二百十三條之罪，起訴法條尚有未洽，應予變更。被告丁○○與共同被告庚○○、乙○○間有有犯意聯絡，行為分擔，
    為共同正犯。被告丁○○等業務上登載不實之低度行為為行
    使之高度行為所吸收，不另論科。被告丁○○與共同被告庚○○、乙○○三人先後多次詐欺取財，及多次行使業務上文
    書登載不實之犯行，均所為時間緊接，各犯構成要件相同之
    罪，顯均係基於概括犯意為之，咸為連續犯，依修正前刑法
    第五十六條之規定各論以一罪，所犯上開二罪間有方法、目
    的之牽連關係，依修正前刑法五十五條牽連犯之規定從較重
    之詐欺取財罪處斷（按被告行為後九十四年二月二日修正公
    布，九十五年七月一日施行之刑法第五十五條、五十六條雖
    廢除牽連犯、連續犯之規定，然比較修正前後之規定，以修
    正前之規定有利於被告，依刑法第二條第一項前段規定應適
    用修正前之規定）。公訴人就被告丁○○連續行使如附表二
    所示登載不實之報銷清單犯行，漏未起訴，因被告丁○○此
    部分犯行，與起訴成罪部分，分別有連續犯、牽連犯之裁判
    上一罪之關係，為起訴效力所及，本院自應併予審理。原審
    未加詳查，遽認被告丁○○不構成犯罪，自有未當。檢察官
    執此指摘原判決不當，有理由，應由本院將原判決關於被告
    丁○○部分撤銷改判。爰審酌被告丁○○擔任國營事業中油
    公司油礦探勘總處測繪隊領班兼總務之職，支領公帑，卻不
    知潔身自愛，利用業務上難以被監督之外勤工作機會，詐取
    勞務費用十八萬一千五百元花用，事後更推諉卸責，業由共
    同被告乙○○繳回以共同被告庚○○名義詐領之勞務費七萬
    八千元等一切情狀，量處如主文第二項所示之刑，並依九十
    年一月十日修正公布之刑法第四十一條第一項前段諭知易科
    罰金之折算標準（按被告行為後刑法第四十一條第一項先於
    九十年一月十日修正公布，再於九十四年二月二日修正公布
    ，九十五年七月一日施行，比較修正前後之規定，以九十年
    一月十日修正公布之規定最有利於被告，依刑法第二條第一
    項但書應適用九十年一月十日修正公布之刑法第四十一條第
    一項之規定）。
四、據上論斷，應依刑事訴訟法第三百六十九條第一項前段、第
    三百六十四條、第三百條、第二百九十九條第一項前段、刑
    法第二條第一項、第五十六條（修正前）、第三百三十九條
    第一項、第二百十六條、第二百十五條、第五十五條（修正
    前）、第四十一條第一項前段（九十年一月十日修正公布）
    、罰金罰鍰提高標準條例第二條（修正前），判決如主文。
本案經檢察官丙○○到庭執行職務。
中    華    民    國    95    年    10    月    26    日
              刑事第九庭  審判長法  官  陳  筱  珮
                                法  官  余  仕  明
                                法  官  康  應  龍
上列正本證明與原本無異。
檢察官得上訴。
如不服本判決應於收受送達後十日內向本院提出上訴書狀，其未
敘述上訴之理由者並得於提起上訴後十日內向本院補提理由書（
均須按他造當事人之人數附繕本）。
                                書記官  姚  錫  鈞
中    華    民    國    95    年    10    月    27    日
附表一：（力伕費收據）
┌──┬───┬─────┬─────┬───────┬──────┐
│編號│領款人│ 工作日期 │ 領款金額 │製作及付款日期│  報銷清單  │
│    │      │（月／日）│（新台幣）│  （年月日）  │編號（敏字）│
├──┼───┼─────┼─────┼───────┼──────┤
│ １ │乙○○│4/21、22、│15000元   │84.5.5        │84.5.25     │
│    │      │25、26、27│          │84.5.5        │            │
│    │      │、28、29、│          │              │            │
│    │      │5/2、3、4 │          │              │            │
├──┼───┼─────┼─────┼───────┼──────┤
│ ２ │乙○○│5/8、9、10│13500元   │84.5.23       │84.5.25     │
│    │      │、11、12、│          │84.5.25       │            │
│    │      │13、15、19│          │              │            │
├──┼───┼─────┼─────┼───────┼──────┤
│ ３ │庚○○│5/2、3、4 │18000元   │84.5.23       │84.5.25     │
│    │      │、8、9、10│          │84.5.25       │            │
│    │      │、11、12、│          │              │            │
│    │      │13、15、19│          │              │            │
│    │      │、20      │          │              │            │
├──┼───┼─────┼─────┼───────┼──────┤
│ ４ │庚○○│5/24、25、│15000元   │84.6.8        │84.5.25     │
│    │      │26、29、30│          │84.6.10       │            │
│    │      │、31、6/1 │          │              │            │
│    │      │6、7      │          │              │            │
├──┼───┼─────┼─────┼───────┼──────┤
│ ５ │乙○○│5/24、25、│15000元   │84.6.8        │            │
│    │      │26、27、29│          │84.6.10       │            │
│    │      │、30、31、│          │              │            │
│    │      │6/1、6、7 │          │              │            │
├──┼───┼─────┼─────┼───────┼──────┤
│ ６ │庚○○│6/8、10、 │15000元   │84.6.20       │            │
│    │      │12、13、14│          │84.6.21       │            │
│    │      │、15、16、│          │              │            │
│    │      │、17、18、│          │              │            │
│    │      │、19      │          │              │            │
├──┼───┼─────┼─────┼───────┼──────┤
│ ７ │乙○○│6/8、10、 │15000元   │84.6.20       │            │
│    │      │12、13、14│          │84.6.21       │            │
│    │      │、15、16、│          │              │            │
│    │      │17、18、19│          │              │            │
├──┼───┼─────┼─────┼───────┼──────┤
│ ８ │乙○○│6/20、21、│15000元   │84.7.3        │            │
│    │      │22、23、24│          │              │            │
│    │      │26、27、28│          │              │            │
│    │      │29、30    │          │              │            │
├──┼───┼─────┼─────┼───────┼──────┤
│ ９ │乙○○│7/1、3、4 │15000元   │84.7.18       │            │
│    │      │、5、6、7 │          │              │            │
│    │      │、8、10、 │          │              │            │
│    │      │11、13    │          │              │            │
├──┼───┼─────┼─────┼───────┼──────┤
│ １０ │庚○○│7/1、3、4 │15000元   │84.7.18       │            │
│    │      │、5、6、7 │          │              │            │
│    │      │、8、10、 │          │              │            │
│    │      │11、13    │          │              │            │
├──┼───┼─────┼─────┼───────┼──────┤
│  │庚○○│7/14、15、│15000元   │84.7.26       │            │
│    │      │17、18、19│          │              │            │
│    │      │、20、21、│          │              │            │
│    │      │22、24、25│          │              │            │
├──┼───┼─────┼─────┼───────┼──────┤
│  │乙○○│7/14、15、│15000元   │84.7.26       │            │
│    │      │17、18、19│          │              │            │
│    │      │、20、21、│          │              │            │
│    │      │22、24、25│          │              │            │
└──┴───┴─────┴─────┴───────┴──────┘
附表二：（報銷清單）
┌──┬───────┬────┬───────┬───────┐
│編號│ 報銷日期     │報銷編號│不實報銷之力  │報銷之不實收據│
│    │（起迄年月日）│ 敏字） │伕費（新台幣）│              │
├──┼───────┼────┼───────┼───────┤
│ １ │ 自84、5、1   │ 8405   │  46500元     │附表一編號１  │
│    │ 至84、5、24  │        │              │、２、３      │
├──┼───────┼────┼───────┼───────┤
│ ２ │ 自84、5、25  │ 8407   │  30000元     │附表一編號４  │
│    │ 至84、6、10  │        │              │、５          │
├──┼───────┼────┼───────┼───────┤
│ ３ │ 自84、6、11  │ 8408   │  30000元     │附表一編號６  │
│    │ 至84、6、20  │        │              │、７          │
├──┼───────┼────┼───────┼───────┤
│ ４ │ 自84、6、21  │ 8410   │  15000元       附表一編號８  │
│    │ 至84、7、5   │        │  （另15000元為蘇君恆所領）   │
├──┼───────┼────┼───────┼───────┤
│ ５ │ 自84、7、6   │ 8412   │  30000元     │附表一編號９  │
│    │ 至84、7、20  │        │              │、10          │
├──┼───────┼────┼───────┼───────┤
│ ６ │ 自84、7、21  │ 8414   │  30000元     │附表一編號11  │
│    │ 至84、8、5   │        │              │、12          │
└──┴───────┴────┴───────┴───────┘
                                              Ｆ


司法院資訊處製作；財團法人民間司法改革基金會備份。
